臺灣桃園地方法院民事判決　　　　　　　99年度訴字第1522號
原　　　告　乘新堡科技有限公司
法定代理人　邱騰郎
訴訟代理人　林契名律師
複　代理人　黃瑞麟
被　　　告　崧霆科技股份有限公司
法定代理人　馬景鵬
訴訟代理人　張宸浩律師
　　　　　　張家豪律師
上列當事人間給付貨款事件，本院於民國100 年2 月24日言詞辯
論終結，判決如下：
    主      文
被告應給付原告新臺幣壹佰參拾參萬元，及自民國九十九年八月
二十五日起至清償日止，按週年利率百分之五計算之利息。
訴訟費用由被告負擔。
    事實及理由
一、按當事人喪失訴訟能力或法定代理人死亡或其代理權消滅者
    ，訴訟程序在有法定代理人或取得訴訟能力之本人承受其訴
    訟以前當然停止；聲明承受訴訟，應提出書狀於受訴法院，
    由法院送達於他造，民事訴訟法第170 條、第176 條定有明
    文，查本件被告於起訴後，其法定代理人已由陳志祥變更為
    馬景鵬，有原告所呈股份有限公司變更登記表二份附卷可稽
    ，並經被告於民國100 年3 月3 日具狀聲明由馬景鵬承受本
    件訴訟，經核與前開規定相符，應予准許。
二、原告主張：被告前向原告訂購輪鍍機及機台修改事宜，兩造
    並於98年11月16日簽訂買賣契約書（下稱系爭契約），約定
    總價為新臺幣（下同）190 萬元，原告已依約交機完畢並於
    99年1 月18日完成機台修改事宜，然被告除給付第一期款57
    萬元外，尚欠第二期款、第三期款合計133 萬元迄未給付。
    依系爭契約第2 條第2 項約定，原告既已交機且達可驗收程
    度，被告即應給付第二期款，另第三期款則因被告拒絕受理
    、驗收，故不可歸責原告，依民法第101 條規定，視為條件
    已經成就。且本件係因被告不願驗收，故被告以給付遲延為
    由解除契約為不合法。原告爰依系爭契約之法律關係提起本
    訴。並聲明：被告應給付原告133 萬元及自支付命令狀繕本
    送達之翌日起至清償日止，按年息5%計算之利息。
三、被告則以：被告前因委任訴外人歆錡科技股份有限公司（下
    稱歆錡公司）代工為LED 之電鍍生產，且因更新製程之需，
    遂向原告購買輪鍍機並安裝於歆錡公司，依系爭契約約定，
    歆錡公司之生產線需停機3 天拆線，原告應將機台安裝完成
    ，並於同年12月14日試車。然原告因可歸責於己之事由延誤
    ，直至98年12月31日至99年1 月2 日，兩造協議於歆錡公司
    停機三天配合契約工程，惟機台安裝修改完成後，原告並未
    告知被告，經歆錡公司於99年1 月5 日進行機台簡易測試，
    發現許多問題及瑕疵，該機台無法正常使用於生產線，生產
    線因此停擺，並因而造成被告莫大損失，通知原告處理，原
    告均置之不理，兩造嗣又約定於99年1 月25日至歆錡公司就
    機台進行測試及驗收，原告仍未到場，是本件因原告拖延，
    拒不配合驗收，所安裝之機台不符被告所需，原告自始未提
    出符合契約約定之給付。而依民法第98條規定，系爭契約第
    2 條第2 項所謂之「裝機必須支付四成款項」，係指機台安
    裝完畢且得以正常使用之情形。然經被告於99年9 月16日催
    告原告為合乎債務本旨之給付，原告收受通知後仍置之不理
    ，原告為給付遲延，且構成民法第227 條之不完全給付，而
    被告與歆錡公司因已終止代工合約關係，原告即便再為完整
    給付即更換修復系爭機台，對被告亦已無實益，故依民法第
    232 條、第254 條、第255 條之規定，被告遂於99年9 月30
    日發函原告解除系爭契約，而系爭契約既已合法解除，被告
    即毋須給付價款予原告。縱認系爭契約尚未解除，被告爰依
    民法第264 條規定主張同時履行抗辯，並依瑕疵擔保請求權
    請求減少報酬（價金）。並聲明：原告之訴駁回。
四、兩造不爭執事實：
（一）兩造於98年11月16日簽訂「買賣契約書」，約定原告出售
      （單輪式）輪鍍機一台予被告，原告並應交機於歆錡公司
      LED 電鍍廠，及依被告之委託對歆錡公司之原始機台進行
      修改之工程，使之適於上述輪鍍機之裝設（上述合稱系爭
      契約標的物），總價款為190 萬元，被告僅依約給付57萬
      元，尚餘133 萬元，即系爭契約所定之第二期款及第三期
      款，尚未給付予原告。
（二）原告並非於系爭合約第3 條所定日期（98年11月26日至28
      日）為裝機及試車，而係於98年12月31日至99年1 月2 日
      始於歆錡公司停機、拆線時裝機完成。
（三）原告裝設之系爭契約標的物尚未經兩造驗收。
五、本院之判斷：
    原告主張依系爭契約，其既已完成系爭契約標的物之裝設，
    就第二期款之「交機後達於可驗收」之條件已經成就，被告
    應給付第二期款；又被告拒不驗收，故意阻卻第三期款之付
    款條件成就，應依民法第101 條視為條件已成就，原告亦得
    請求第三期款等語。被告則抗辯：原告先於裝機上有給付遲
    延情事，裝機後又有諸多瑕疵，非為合於契約本旨之給付，
    屢經通知修復瑕疵卻不為，並主張再行修復已無實益而解除
    契約，且得主張同時履行抗辯無需付系爭契約第二、三期款
    等語。是本件應審究之爭點厥為：（一）系爭契約第二期款
    之付款條件是否已經成就？（二）系爭契約第三期款之付款
    條件是否已經成就？（三）被告主張解除契約、行使同時履
    行抗辯有無理由？茲論述如下：
（一）系爭契約第二期款之付款條件已經成就：
  1.按，系爭契約第2 條文字為：「設備到達甲方（由被告指定
    歆錡公司電鍍廠）裝機前，甲方再付予乙方（總價款四成）
    」，依文義解釋，原告之設備已運達歆錡公司廠區，尚未裝
    機之際，被告即負有給付第二期款之義務。然原告本件則主
    張其付款條件為「系爭契約標的物已經裝機，且達於可驗收
    之程度」（見卷第75頁背面，言詞辯論筆錄所言），此一解
    釋，與被告前法定代理人即證人陳志祥之證詞相符：「第二
    期款是原告必須安裝完成並自行測試後達到可以通知被告去
    進行驗收之程度，就可以付款」、「（法官問：為何合約上
    ，付款方式第二期之文字會記載『裝機前』？）原告負責人
    在合約上面當初認為是制式性合約，我們也提出質疑，但原
    告說不用太拘泥，合約是原告所擬定的。」（見卷第46頁）
    。而被告本件雖主張應達到「機台安裝完畢且得以正常使用
    」之程度（見卷第52頁背面爭點整理狀），然此一解讀，非
    但與契約文義相差甚鉅，且無從與第三期款「完成試車、驗
    收」之付款進程有所明確區隔，當非兩造締約真意，而依上
    述，應認原告主張合於代表被告簽訂系爭契約之陳志祥所證
    述情形，較為可採。
  2.然原告是否已將「系爭契約標的物裝機，且達於可驗收之程
    度」？查，歆錡公司之經理即證人劉仁煜到庭證述：「依我
    資料是98年11月16日兩造簽約後，98年11月23日原告到我們
    公司作一些設備改造，也有陸續裝機，到最後配合生產而停
    電停止生產產品，停電日期為是98年12月31日至99年1 月2
    日3 日，從98年11月23日開始到12月底陸續作安裝的動作，
    99年1 月2 日等於輪鍍機的設備安裝完，但後來有一些需要
    作改善。」、「設備安裝完後我們公司有作簡易的測試，我
    們測試是在99年1 月4 日、1 月5 日前後，試完後我們認為
    有一些部分不行，即模具、輪鍍無法符合客戶的需求。我們
    認為不行的時候我們都有通知設備商（原告）及客戶（被告
    ）。」、「被證三之電子郵件是我寫的無誤，因為1 月4 日
    、5 日之測試完後有發現疑點，所以寫給原告。」、「（法
    官問：通知後原告有無前來處理？）1 月18日前後的時間來
    改的，但是改完後就沒有作後續的試驗動作。」、「改完後
    沒有作簡易測試，因為我們沒有客戶的原料，我們也沒有辦
    法作正常生產的測試。因為客戶比我們還熟，應由客戶自己
    驗收，我們只是協助。」、「（法官問：1 月18日改善完後
    有無通知被告來測試？）應該有通知，但是我不記得了。」
    、「（原告訴訟代理人問：是否有在99年1 月25日通知被告
    陳經理及原告方面來做驗收？）或許是有，但是我不記得了
    ，要回去確認資料。」等語明確（見卷第64頁背面至67頁）
    ，且由證人劉仁煜經本院要求補充提出之歆錡公司99年1 月
    25日訪客登記表（見卷第71頁）可知：原告確有於1 月25日
    進入歆錡公司廠區，顯見原告確有經劉仁煜通知後前往歆錡
    公司等待被告偕同驗收之情明確（按，原告係以「如易發公
    司」名稱登記進入歆錡公司，而「如易發自動化有限公司」
    與原告應屬經營者相同之二公司，此觀被告提出之原告報價
    單併列二公司名稱可知，見卷第9 頁，故上開訪客登記表登
    載之「如易發公司」堪認係原告進入廠區之證明）；另證人
    劉仁煜亦提出1 月25日下午3 時50分許，其聯繫被告公司代
    表陳志祥不到之電子郵件，上載：「1 月25日下午進行輪鍍
    機機構試機，一直找您... 手機？試機貴司不是要一起參與
    嗎？今日試EP..」等語（見卷第73頁），顯見兩造確實於1
    月25日由歆錡公司劉仁煜通知到場進行試機即驗收，惟僅原
    告派員到場，而被告則無人到場之事明確；益徵被告主張及
    證人陳志祥先前證稱：「99年1 月25日約定到場測試驗收，
    被告公司到場苦苦等候，而未見原告公司代表前來，以致無
    被順利驗收」一節，實屬無稽，洵無足採。從而，由上揭歆
    錡公司劉仁煜通知兩造於99年1 月25日到場試機，而原告已
    派員到場之事可知，若非原告所裝機完成之系爭契約標的物
    ，顯已達到足以驗收之程度，劉仁煜當無通知兩造到場試機
    之必要，準此，堪認系爭契約約定之第2 期款之付款條件實
    已成就，被告依約即應給付該第2 期款，至臻明確。
  3.被告本件雖抗辯原告未及時於系爭契約所定之停機拆線時間
    （98年11月26日至28日）為裝機，此為原告所不否認，亦有
    證人劉仁煜上開證詞可佐，於此原告確有給付遲延之情事無
    訛。按，遲延後之給付，於債權人無利益者，債權人得拒絕
    其給付，並得請求賠償因不履行而生之損害，民法第232 條
    雖有明文，惟原告於99年1 月18日為改正前，乃至99年1 月
    25日歆錡公司通知兩造驗收時止，被告並未向原告表示給付
    已無實益或拒絕原告之給付，反令歆錡公司通知原告為系爭
    契約標的物之改正，被告自不得於原告已為修正後之給付後
    ，再表示拒絕給付，否則顯有權利濫用之嫌。而被告雖亦主
    張依民法第232 條得請求損害賠償及依同法第255 條因「契
    約之性質，非於一定時期給付，否則不能達契約之目的」而
    主張解除契約云云，然迄本件言詞辯論終結前，未據被告舉
    證證明原告上開給付遲延造成其損害為何？難認其主張給付
    後之損害賠償有理由。且被告既未於原告對系爭契約標的物
    之改正前，或改正後立即表示因系爭契約特殊情事，造成原
    告遲延後之給付已無實益之情形，反僅於本件原告起訴後始
    委由律師於99年9 月16日催告、9 月30日解除系爭契約，實
    難認有何給付已無實益之情形，況由證人劉仁煜證稱：99年
    1 月18日以後，被告即未再找歆錡公司代工，復無利用系爭
    機台生產，系爭機台即閒置至今，被告始終未對歆錡公司下
    單以系爭機台代工電鍍產品等語明確（見卷第65頁背面至66
    頁），亦堪推論被告恐因各種商業上考量未與歆錡公司繼續
    合作代工，準此，此等因素實不可歸責於原告，自亦無所謂
    「原告非於一定時期給付，否則不能達契約之目的」之情形
    ，從而，被告事後主張解除系爭契約，並無理由，其解除契
    約並不合法，原告依約請求被告給付第二期款，並無不合。
（二）系爭契約第三期款之付款條件已經成就：
    按，因條件成就而受不利益之當事人，如以不正當行為阻其
    條件之成就者，視為條件已成就。因條件成就而受利益之當
    事人，如以不正當行為促其條件之成就者，視為條件不成就
    ，民法第101 條定有明文。查，系爭契約第2 條所約定之第
    3 期款付款條件乃為「設備完成試車、驗收後」，據上開證
    人劉仁煜之證詞可知：原告於改善系爭契約標的物之後，由
    劉仁煜通知被告派員於1 月25日到歆錡公司協同為系爭契約
    標的物之試車、驗收，然被告卻未於該日派員到場，原告自
    無從完成驗收，且證人劉仁煜更證稱：「1 月18日改善完應
    該有通知被告來測試，但被告沒有來，原因我不清楚。」、
    「被告沒有再委託我們代工的原因我不清楚，因為被告就沒
    有發給我們作。」、「目前該設備是一個閒置設備，因為已
    經為被告作了客製化的改造」、「1 月18日以後就沒有代工
    被告之產品。12月份還是有生產被告之一些產品，但不是用
    這組機器作的。」、「（被告訴訟代理人問：是否因為此機
    器之安裝發生一些問題，才沒有代工被告之產品？）這組設
    備從來沒有作過被告的產品。」、「（被告訴訟代理人問：
    被告公司的人在1 月18日以後有無出現在你們廠區？）我不
    記得，18日以後我們都沒有作正式的聯繫。站在公司的立場
    ，仍希望生產線可以活起來接單生產。」等語明確（見卷第
    65 頁 至第66頁背面）。顯見，原告承作系爭契約標的物，
    確已達到系爭契約第2 期款之付款條件（已如前述），且系
    爭契約標的物既從未試作過被告任何產品，原告改善完成之
    日期與契約所定應試車日僅相差1 月又4 日，以系爭輪鍍機
    機台之約定價值達190 萬元之譜，應認被告係用以長期大量
    生產之機型；且可排除僅因此1 月又4 日之遲延即造成原告
    修正後之給付無實益之情形，況被告自始至終並未提出此一
    情事如何造成其出貨遲延、損失訂單等具體事證，且契約中
    亦未明定原告最後應提出之交貨期限，如有任何損害，被告
    自當依契約關於遲延之責任追償，被告捨此不為，竟不附任
    何說明即單方面而終止與歆錡公司就系爭輪鍍機之代工關係
    ，並無故迄今不與原告協同辦理驗收。又原告曾再於99年6
    月28日以電子郵件通知被告負責人陳志祥協調系爭機台後續
    處理，卻未據被告回覆（見卷第24頁）。從而，本件應認原
    告就系爭契約標的物未辦理驗收一事，並無任何可歸責之事
    由，且如前所述，被告主張解除系爭契約並不合法；就系爭
    契約約定第3 期之付款條件，顯係被告有以不正當行為（即
    原告修繕完成後，被告逾1 年有餘之時間拒未辦理驗收）阻
    其條件之成就者，依上開民法第101 條規定，自當視為第3
    期款之付款條件已成就，被告即應負有付款之義務。且因原
    告依約提出系爭契約標的物並改正完成，應視為其已依約提
    出合於契約本旨之給付，被告自無依同法第264 條規定主張
    同時履行抗辯之權利，而應負付款義務，亦堪認定。
六、綜上所述，原告既已依照系爭契約交付並安裝系爭契約標的
    物，且達於可試機、驗收之程度，被告並無故遲逾1 年不與
    原告協同辦理驗收，自應認被告以不正當之行為阻其付款條
    件之成就，仍應視為原告就請求系爭契約第2 、3 期款之付
    款條件均已成就，從而，原告依照系爭契約之法律關係請求
    被告給付第2 及第3 期款共1,330,000 元，及自支付命令繕
    本送達之翌日（即99年8 月25日，有送達證書在卷可稽，見
    支付命令卷第26頁）起至清償日止，按年息百分之5 計算之
    利息，為有理由，可以准許。
七、本件事證已臻明確，兩造所為其他主張陳述並所提證據，經
    審酌後，認與本件判決結果無礙，爰不一一詳予論述，附此
    敘明。
八、結論：本件原告之訴為有理由，依民事訴訟法第78條判決如
    主文。
中    華    民    國   100    年    3     月    17    日
                    民事第二庭  法  官  楊晴翔
以上正本係按原本作成。
如對本判決上訴，須於判決送達後20日內向本院提出上訴狀。如
委任律師提起上訴者，應一併繳納上訴審裁判費。
中    華    民    國   100    年    3     月    17    日
                                書記官  黃盈菁